臺灣高雄地方法院民事判決　九十一年訴字第一○三六號
　　原　　　告　甲○○
　　被　　　告　乙○○
右當事人間請求損害賠償事件，原告提起刑事附帶民事訴訟（九十年附民字第六七一
號），由本院刑事庭移送前來，本院判決如左：
    主    文
被告應給付原告新台幣伍萬元及自民國九十一年一月四日起至清償日止，按年息百分
之五計算之利息。
原告其餘之訴駁回。
訴訟費用由被告負擔四十分之一，餘由原告負擔。
本判決第一項於原告以新台幣壹萬柒仟元供擔保後，得假執行；但被告於假執行實施
前以新台幣伍萬元為原告預供擔保後，得免為假執行。
原告其餘假執行之聲請駁回。
    事    實
甲、原告方面：
　一、聲明：
　（一）被告應連帶給付原告新台幣（下同）貳佰萬元，及自起訴狀繕本送達翌日起
        至清償日止按年息百分之五計算之利息。
  （二）被告應在中國時報、聯合報及自由時報第一版報頭下登載長六公分、寬三公
        分之道歉故事，內容為：「乙○○於九十年七月二十四日在台灣高等法院高
        雄分院民事第四法庭開庭中損害甲○○之名譽，特此登報道歉，道歉人乙○
        ○。」
  （三）第一項聲明，原告願供擔保請准宣告假執行。
  （四）訴訟費用由被告負擔。
　二、陳述：
　（一）被告為原告之長兄，兩造於民國九十年七月二十四日上午十時四十分許，於
        台灣高等法院高雄分院民事第四法庭公開審理九十年上字第一五二號變更股
        東名簿記載事件之開庭中，於法官勸諭雙方和解之際，被告竟當庭公然指著
        原告稱：「他這個人是專門走後門的。」經被法官斥責後被告始杜其口。
  （二）按因故意或過失，不法侵害他人之權利者，負損害賠償責任。又不法侵害他
        人之名譽者，被害人雖非財產上之損害，亦得請求賠償相當之金額。其名譽
        被侵害者，並得請求回復名譽之適當處分。民法第一百八十四條第一項前段
        、第一百九十五條第一項分別定有明文。被告自妨害原告名譽後，迄今在民
        事開庭中，仍對原告多所指摘，做不實之人身攻擊，足見其犯後俱無悔意，
        原告爰請求非財產上之損害賠償貳佰萬元，另請求被告應刊登道歉啟事為回
        復原告名譽之適當處分。
乙、被告方面：
　一、聲明：求為判決駁回原告之訴，如受不利之判決，請准予供擔保免為假執行。
　二、陳述：
  （一）所謂侵害名譽，僅指貶損他人人格在社會上評價（外部的名譽）而言；至於
        主觀的名譽（名譽感或名譽觀念），則非民法第一百九十五條保護之對象。
        最高法院五十八年台上字第二三二九號判例亦謂：「所謂名譽受損害，必須
        依社會觀念，足認其人之聲譽，已遭貶損而言」。又侵害主觀的名譽，固可
        成立刑法第三百零九條之公然侮辱罪，但不構成侵權行為。兩造為兄弟，於
        法庭上和解不成，被告在盛怒之下，一時口無遮攔不假思索所為之言語，已
        難認被告有侵害原告名譽之意。況被告口出此言後，立即遭法官斥責而杜口
        ，顯見聽聞之第三人並不因被告此言即對原告之人格評價有所貶低。依上開
        判例意旨，自不構成侵權行為。從而，原告訴請損害賠償，顯無理由。
  （二）名譽被侵害而請求賠償相當之金額，須以其侵害之情節係屬「重大」為前提
        要件，新修正民法第一百九十五條第一項定有明文。非謂一有名譽被侵害之
        事，不分情節輕重，即得請求賠償相當之金額。本件情節尚屬輕微，業如上
        述，且當時法庭內除法官、書記官及兩造外，並無其他任何人在場共見共聞
        ，就連兩造之律師亦尚未到場，而聞言之法官既當場斥責被告，顯見連法官
        亦不認同被告之言，是被告之言對原告名譽根本不會造成損害。退萬步言，
        縱認原告得請求賠償金額，惟加害人所負損害賠償責任，要必以相當金額為
        限。所謂相當，自應以實際加害情形與其名譽受影響是否重大，及被害者之
        身分地位與加害人經濟狀況等關係定之，且究竟如何始認為相當，自得由法
        院斟酌情形定其數額。本件事件輕微，實微不足道，原告請求高達貳佰萬元
        之賠償金額，顯無理由。
  （三）按名譽被侵害，固得請求回復名譽之適當處分，惟被害人請求為登報道歉時
        ，法院應斟酌被害人所受損害是否現尚存在，以及被害人名譽可否經由登報
        道歉予以回復其損害等各種情形決定之。並非所有名譽侵害，均得請求登報
        道歉，否則倘超必要程度，即與法條所謂之「適當」難謂相當。本件衡諸侵
        害行為僅係一時之一句抽象言語，侵害早已過去且立即遭法官斥責而杜口，
        已不足侵害其名譽；縱有之亦已足回復其名譽。又當時法庭內除法官職員外
        ，只有兩造在場，茲無其他人在場共見共聞，且被告並非以張貼廣告、登載
        報章雜誌、拉白布條等方法為之，顯不足讓社會公眾共見共聞，與一般社會
        公眾根本無關，則社會上對原告之名譽即無貶損之可言，焉有登報道歉以回
        復其名譽之必要性？原告請求登報道歉，其方法顯無必要，且已超越必要範
        圍，難謂相當，其訴自應駁回。
  （四）兩造雖係兄弟，然原告除企圖獨自繼承財產，棄母親於不顧外，還常在背後
        暗中陷害兄姊，挑撥兄弟情誼，使兄姊四人皆有刻骨銘心之憤慨。再者被告
        係家中長子，之前所言乃出於訓誡之意，絕非公然侮辱。
  三、證據：提出模範公務員獎狀、合作金庫獎狀、行政院令為證，並請求訊問證人
      曾昌連。
丙、本院依職權調閱本院九十年易字第四四九八號妨害名譽案件全卷、向財政部高雄
    市國稅局函查兩造之歸戶財產資料，依職權訊問證人黃一秋。
    理　　由
一、本件原告主張兩造於九十年七月二十四日上午十時四十分許，於台灣高等法院高
    雄分院民事第四法庭公開審理九十年上字第一五二號變更股東名簿記載事件之開
    庭中，於法官勸諭雙方和解之際，被告竟當庭公然指著原告稱：「他這個人是專
    門走後門的。」而侵害原告之名譽等語。被告則以：被告係於盛怒之下，一時口
    無遮攔不假思索所為之言語，況被告口出此言後，立即遭法官斥責而杜口，顯見
    聽聞之第三人並不因被告此言即對原告之人格評價有所貶低；且當時法庭內除法
    官、書記官及兩造外，並無其他任何人在場共見共聞，就連兩造之律師亦尚未到
    場，是被告之言對原告名譽根本不會造成損害。退萬步言，本件事件輕微，原告
    請求高達貳佰萬元之賠償金額，顯無理由；再者，本件衡諸侵害行為僅係一時之
    一句抽象言語，侵害早已過去，被告既非以張貼廣告、登載報章雜誌、拉白布條
    等方法為之，顯不足讓社會公眾共見共聞，與一般社會公眾根本無關，則社會上
    對原告之名譽即無貶損之可言，原告請求登報道歉，其方法顯無必要，且已超越
    必要範圍等語資為抗辯。
二、原告主張兩造於九十年七月二十四日上午十時四十分台灣高等法院高雄分院民事
    第四法庭公開審理九十年上字第一五二號變更股東名簿記載事件之開庭中，於法
    官勸諭雙方和解之際，被告公然指著原告稱：「他這個人是專門走後門的。」之
    事實，為被告所不否認；又前開台灣高等法院高雄分院九十年上字第一五二號民
    事案件，雖係在法庭內審理，然係以公開審理方式行之，此為兩造所不爭，是當
    時該法庭自屬公眾得出入之場所。被告在為公眾得出入場所之法庭內所為言詞或
    舉動，應屬不特定人或多數人得以共見共聞，而達於公然之程度，亦無疑義，且
    被告確因公然侮辱原告，經本院以九十年易字第四四九八號以被告公然侮辱人，
    處拘役拾伍日確定，堪信原告此部分之主張為真實。
三、按因故意或過失，不法侵害他人之權利者，應負損害賠償責任。不法侵害他人之
    名譽而情節重大者，被害人雖非財產上之損害，亦得請求賠償相當之金額。其名
    譽被侵害者，並得請求回復名譽之適當處分。民法第一百八十四條第一項前段、
    第一百九十五條第一項分別定有明文。又名譽被侵害者，關於非財產上之損害，
    加害人雖亦負賠償責任，但以相當之金額為限，所謂相當，自應以實際加害情形
    與其名譽影響是否重大，及被害者之身分地位與加害人經濟狀況等關係定之，最
    高法院四十七年台上字第一二二一號判例參照。經查：被告於法庭上以「他這個
    人是專門走後門的。」此足以毀損原告名譽之事表白於特定第三人，則原告之社
    會評價，不免因而受有貶損，被告不法侵害原告之名譽，堪以認定。至原告請求
    被告賠償之各項請求，應否准許，茲分述如下：
（一）非財產上之損害賠償部分：原告名下現有土地一筆、房屋兩棟及投資六筆、被
      告現有投資四筆，此有兩造之歸戶財產查詢清單在卷可稽，是本院審酌兩造之
      身分、地位、經濟狀況、加害情節及原告受害情形，認原告請求二百萬元，尚
      屬過高，應予核減為五萬元，方屬公允，逾此數額之請求，為無理由。至兩造
      對系爭侵害行為發生時，法庭內人數究竟多少有所爭執，而本院雖就此爭點依
      職權訊問證人即承辦系爭案件之台灣高等法院高雄分院書記官黃一秋，然證人
      黃一秋到庭稱：伊僅記得該案件是兄弟間互告，至於何人說什麼話，現場有多
      少人，律師是否到場都不記得等語；另證人即兩造兄弟曾昌連雖到庭證稱：「
      我於九十年七月二十四日至高雄高分院旁聽兩造開庭，當時我比兩造還早到法
      庭內，因法官看開庭時間未到就勸兩造和解，我沒有注意當時律師是否已到，
      但是衹有我一人在旁聽。」等語，然為原告所否認，且證人曾昌連所稱伊較兩
      造先至法庭乙節與被告所稱證人於法官開始協調後才出現等語不符，是證人曾
      昌連之證言應不足採。然兩造兄弟因父親遺產問題纏訟已久，雙方惡言相向、
      成見已深，是對彼此之惡言攻訐是否在意而造成精神上痛苦，容有疑問；且本
      件侵害行為係於法庭中發生，當事人於此發生爭執甚而互相攻訐乃常有之事，
      訴訟代理人或者至法庭旁聽之人對此情亦應甚瞭解，是縱被告出言侮辱原告時
      兩造律師已到庭抑或法庭中尚有他人旁聽，使原告之社會評價或受有貶損，然
      亦不致對原告之名譽產生重大影響致使原告精神上受有重大損害，是當時法庭
      內之人數多寡、兩造之訴訟代理人是否已到庭，應與本院審酌非財產上之損害
      賠償金額無涉。
（二）登報道歉部分：被告所為公然侮辱之行為係於法庭上所發生，業如上述，得聞
      見被告之言語舉動者僅法庭內之少數人，並不足以讓社會公眾得以共聞共見，
      是原告請求足以使社會大眾所共聞共見之登報道歉以為回復原告名譽之方法，
      並非適當且無必要，應併予駁回之。
四、綜上所述，原告本於侵權行為之法律關係請求被告給付五萬元及自起訴狀繕本送
    達翌日（即九十一年一月四日）起至清償日止，按年息百分之五計算之利息，為
    有理由，應予准許。逾此範圍之請求，為無理由，應予駁回。
五、兩造陳明願供擔保，聲請宣告假執行，或免為假執行，經核原告勝訴部分，合於
    法律之規定，爰酌定相當之擔保金額宣告之；其餘假執行之聲請，因訴之駁回而
    失所依附，不予准許。
六、本件事證已臻明確，兩造其餘攻擊防禦方法及舉證，核與判決之基礎無影響，爰
    不一一審酌，附此敘明。
七、據上論結，本件原告之訴，為一部有理由，一部無理由，並依民事訴訟法第七十
    九條但書、第三百九十條第二項、第三百九十二條，判決如主文。
中　　　華　　　民　　　國　　九十一　　年　　　七　　　月　　二十二　　日
                              臺灣高雄地法院民事第五庭
~B審判長法官  黃國川
~B法　　　官  徐美麗
~B法　　　官　吳錦佳
右為正本係照原本作成。
如對本判決上訴，須於判決送達後廿日內向本院提出上訴狀。
中　　　華　　　民　　　國　　九十一　　年　　　七　　　月　　二十二　　日
~B法院書記官　馮欽鳳
